臺灣臺北地方法院民事判決　　　　　　　95年度訴字第4303號
原　　　告　丁○○
訴訟代理人　周宜隆律師
被　　　告　戊○○
　　　　　　甲○○
　　　　　　丙○○
　　　　　　乙○○
上四人共同
訴訟代理人　李怡欣律師
　　　　　　王元勳律師
上列當事人間請求分割遺產事件，本院於民國95年11月16日辯論
終結，判決如下：
    主      文
兩造被繼承人危李孝珍所遺財產，准予分割為：如附表所示之土
地及建物均應予變賣，所得價金按兩造每人應繼分各五分之一之
比例分配。
原告其餘之訴駁回。
訴訟費用由被告負擔十分之一，餘由原告負擔。
    事實及理由
一、按被告同意者，縱於訴狀送達後，原告仍得將原訴變更或追
    加他訴，民事訴訟法第255條第1項第1款定有明文。查，原
    告起訴時請求：將兩造公同共有如附表編號一之房地予以
    變賣，所得價金，按每人各1/5比例分配；被告應連帶給
    付原告新臺幣（下同）96,000元，並自起訴狀繕本送達之日
    起至清償日止，按年息5%計算之利息；被告自民國95年3
    月15日起至訴之聲明第一項之房地為變價分配日止，按月給
    付原告6,000元。嗣於訴訟進行中，原告追加起訴為：將
    兩造公同共有如附表編號一之房地予以變賣，所得價金，按
    每人各1/5比例分配；將兩造公同共有如附表編號二之土
    地予以變賣，所得價金，按每人各1/5比例分配之；被告
    應給付原告259,200元，並自起訴狀繕本送達之日起至清償
    日止，按年息5%計算之利息；被告自95年10月17日起至訴
    之聲明第一項之房地為變價分配日止，按月給付原告5,400
    元。復於95年11月16日訴訟進行中，追加備位聲明為：將
    兩造公同共有如附表編號一之房地予以變賣，所得價金，按
    每人各1/5比例分配；將兩造公同共有如附表編號二之土
    地予以變賣，所得價金，按每人各5分之1比例分配之；被
    告應共同給付原告及全體共有人129萬6千元，並自起訴狀繕
    本送達之日起至清償日止，按年息5%計算之利息。上開金額
    及利息，按二造每人各1/5比例分配；被告自95年10月17
    日起至訴之聲明第一項之房地為變價分配日止，按月共同給
    付原告及全體共有人2萬7千元。上開金額及利息，按兩造每
    人各1/5比例分配。核其擴張及追加前後所為請求，既經被
    告同意，依前揭法條規定，應准許其為訴之追加。
二、原告主張如下：
（一）被繼承人危李孝珍於89年3月29日死亡，身後遺有子女即
      原告及被告共計5人，生前未留遺囑，遺有如附表編號一
      之房地及編號二之土地，由兩造公同共有繼承之。兩造就
      遺產無法協議分割，故原告以訴狀繕本之送達為請求分割
      遺產、終止公同共有關係之意思表示，並請求裁判分割。
      又原告長年於大陸工作，無暇處理系爭遺產。被告未得原
      告之同意，自91年10月17日起將建物出租予訴外人蘇郁雯
      、陳富田並交付其占有。被告上開行為侵害原告潛在之應
      有部分，並受有向蘇郁雯、陳富田收取每月2萬7千元租金
      之不當得利之利益。爰依不當得利及侵權行為之法律關係
      ，提起本訴等語。
（二）對被告主張之抗辯：
      原告應負擔之喪葬費，原告已全部給付。
（三）聲明：
    (1)先位聲明：將兩造公同共有如附表之房地予以變賣，所
      得價金，按每人各1/5比例分配之。被告應給付原告259
      ,200 元，並自起訴狀繕本送達之日起至清償日止，按年
      息5%計算之利息。被告自95年10月17日起至如附表編號
      一之房地為變價分配日止，按月共同給付原告5,400元。
      原告願擔保，請准宣告假執行。
    (2)備位聲明：
      將兩造公同共有如附表所示之房地予以變賣，所得價金
      ，按每人各1/5比例分配。被告應共同給付原告及全體
        共有人129萬6千元，並自起訴狀繕本送達之日起至清償
        日止，按年息5%計算之利息。上開金額及利息，按兩造
        每人各1/5比例分配。被告自95年10月17日起至訴之
        聲明第一項之房地為變價分配日止，按月共同給付原告
        及全體共有人2萬7千元。上開金額及利息，按兩造每人
        各5分之1分例分配。原告願擔保，請准宣告假執行。
三、被告辯解如下：
（一）自92年1月15日起，出租系爭房屋給蘇郁雯、陳富田，租
      金每月27,000元，現尚承租中。
（二）就原告向被告請求連帶給付96,000部分，被告前為被繼承
      人支出之喪葬費240萬元，原告亦應負擔48萬元，被告以
      此費用主張抵銷。
（三）被告願和解，然原告不願達成和解。
（四）聲明：原告之訴及假執行之聲請均駁回。如受不利判決，
      願供擔保，請准宣告免為假執行。
四、不爭執事項：
（一）被繼承人危李孝珍於89年3月29日死亡，遺有如附表所示
      房地，未經分割，為二造公同共有。
（二）被告出租如附表所示編號一房屋予蘇郁雯、陳富田，租金
      每月27,000元，承租人現尚承租中。
（三）被告已支出被繼承人危李孝珍之喪葬費計240萬元，原告
      應負擔48萬元。
五、按直系血親卑親屬為除配偶以外之第一順序遺產繼承人。同
    一順序之繼承人有數人時，按人數平均繼承。民法第1138條
    第1款、第1141條前段分別定有明文。本件兩造為危李孝珍
    之繼承人，依上開規定，兩造均為被繼承人危李孝珍之第一
    順位法定繼承人，每人應繼分各為1/5。
六、按繼承人有數人時，在分割遺產前，各繼承人對於遺產全部
    為公同共有；繼承人得隨時請求分割遺產，但法律另有規定
    或契約另有訂定者，不在此限，此為民法第1151條、第1164
    條所明定。按共有物分割之方法不能協議決定者，法院得因
    各共有人之聲請命為以原物分配於各共有人或變價共有物，
    以價金分配於各共有人，民法第824條第2項定有明文，又公
    同共有物分割之方法，除法律另有規定外，應依關於共有物
    分割之規定，此觀同法第830條第2項規定自明。本件被繼承
    人危李孝珍遺有如附表所示遺產，依上開規定，兩造在分割
    遺產前，對於遺產全部為公同共有，因上開遺產並無不能分
    割之情形，亦無不分割之約定，兩造就遺產既不能協議分割
    ，原告請求裁判分割如附表之遺產，於法有據。並定分割方
    法如下：按分割共有物之訴，係使共有關係變為單獨所有。
    故以原物分配於各共有人時，除應顧及均衡之原則外，並須
    就各共有人應行分得之範圍，例如面積多寡、交通、位置等
    等，予以確定，否則名為判決分割，實際仍難收判決分割之
    效果，自非法之所許，最高法院55年臺上字第1982號判決可
    參。經查：
（一）如附表所示不動產，其中如附表所示編號一為13層樓房中
      之第5層，其面積僅87.1平方公尺，連同陽台7.93 平方公
      尺、花台2.49平方公尺，總計亦僅97.52平方公尺（本院
      95年度北調字第180號卷附建物登記謄本參照），無法分
      割成為數個可以獨立使用的建物；而如附表所示編號二之
      土地則僅有22平方公尺，分割亦每人僅4.4平方公尺，亦
      無法供為土地之正常使用。本件原告亦不願再保持共有狀
      態，倘按兩造應繼分比例原物分配結果，勢必造成兩造均
      無法擁有獨立出入之通道，致如附表所示編號一之房屋及
      編號二之土地原有功能無法發揮，是如附表所示房屋及土
      地在事實上既無法割裂使用，自應予以變賣，將所得價金
      按每人應繼分各1/5之比例分配予兩造。房屋之使用與土
      地無法分離，故如附表所示編號一房屋所坐落之上開基地
      ，亦隨同上開房屋之變賣而應予以變賣，將所得價金按如
      兩造每人之應繼分各1/5之比例分配予兩造。
（二）關於門牌號碼臺北市○○路35巷6號5樓房屋租金收入部分
      ：
    (1)如附表所示編號一房屋既為被繼承人危李孝珍之遺產，出
      租遺產所獲得之租金，自為遺產之孳息，應視為遺產之一
      部分。原告主張被告自91年10月17日起以每月27,000元將
      如附表所示編號一房屋出租予蘇郁雯等情並不爭執，因此
      ，上開租金，扣除必要費用（詳下所述）應計入遺產中分
      配。
    (2)被告抗辯渠等為被繼承人危李孝珍支付喪葬費計240萬元
      ，有被告所提出之支票、匯款申請書等件影本為證，原告
      對此亦不爭執，惟辯稱伊就應負擔48萬元已全部給付云云
      ，然此為被告所否認，原告對已給付應負擔之48萬元已給
      付一節，並未起提出其他證據證明，則原告此部分抗辯尚
      不足取。
    (3)惟被告為被繼承人危李孝珍所支出之240萬元喪葬費用，
      依民法第1150條規定屬繼承之必要費用，應由遺產支付，
      應自遺產中扣除。本件上開房屋出租租金自91年10月17日
      計算至本件言詞辯論期日之95年12月28日時，總計50個月
      ，計取得租金135萬元，扣除喪葬費用240萬元後，該租金
      尚有不足，則原告先位請求分割被告給付259,200元及自
      起訴狀繕本送達翌日起至清償日止，按年息5%計算之利息
      ，及自95年10月17日起至上開房屋變價分配之日止，按月
      共同給付原告5,400元；及備位請求被告共同給付原告及
      全體共有人1,296,000元，並自起訴狀繕本送達翌日起至
      清償日止，按年息5%計算之利息，上開金額及利息按兩造
      每人1/5比例分配之，被告自95年10月17日起至上開房屋
      為變價分配日止，按月共同給付原告及全體共有人27,000
      元，上開金額及利息，按兩造每人1/5比例分配之，均無
      理由應予駁回。
七、復查，本件兩造間雖為兄弟姐妹，然其間因故不和，被告多
    次與原告洽談和解事宜，請求為協議分割，嗣後被告同意依
    原告所提出之條件即320萬元和解，然原告見被告已同意該
    條件，竟復對提高提出之條件為380萬元，並仍堅持提告（
    本院95年12月28日言詞辯論筆錄參照），益見原告係以提起
    本件訴訟為手段，以遂其報復之目的。再本件原告就其被繼
    承人危李孝珍之喪葬費未予分擔，而仍請求其中遺產出租之
    租金而遭駁回，本院參照民事訴訟法第80條之1之規定，認
    為本件訴訟費用如由被告負擔顯有失公平，應由原告負擔十
    分之九，而由被告負擔十分之一，始為妥適。
八、按分割遺產之訴訟係屬形成之訴，必待判決確定，此形成判
    決所形成之法律效果始發生，當事人始取得判決賦予之權利
    。核與民事訴訟法第390條所稱財產權訴訟，原告得釋明或
    供擔保以代釋明，在判決確定前，不為執行，恐受難於予抵
    償或難予計算之損害，得請求宣告假執行之要件不符，從而
    ，本件原告請求勝訴部分，請求宣告假執行自難准許，應予
    駁回。至原告其餘之訴既經駁回，其假執行之聲請亦失所附
    麗，應併予駁回。
九、本件事證已臻明確，兩造其餘主張陳述及所提之證據，經審
    酌後於本件判決結果無影響，爰不逐一論述，附此敘明。
十、綜上所論，原告之訴為一部有理由，一部無理由，依民事訴
    訟法第79條、第80條之1、第85條第1項，判決如主文。
中　　華　　民　　國　　96　　年　　1 　　月　　11　　日
                      民事第二庭  法  官  蔡政哲
以上為正本係照原本作成
如對本判決不服，應於送達後20日內，向本院提出上訴狀
中　　華　　民　　國　　96　　年　　1 　　月　　11　　日
                                  書記官  曾靖雯
附表：
編號一  坐落臺北市○○區○○段一小段18-12地號權利範圍5萬
        分之276，土地面積6,313平方公尺及土地上建物暨建號
        4,854號門牌號碼臺北市○○路35巷6號5樓，面積87.10
        平方公尺，權利範圍1分之1。共同使用部分建號4870，
        面積10,553.07平方公尺，權利範圍5萬分之276。
編號二  坐落屏東市○○段472號土地，權利範圍1分之1，土地
        面積22平方公尺。
